ACORDAO-COMPLETO-2514171

ACÓRDÃO 18855/2021 ATA 41/2021 - PRIMEIRA CÂMARA

VISTOS, relatados e discutidos estes autos de tomada de contas especial instaurada pela Secretaria Especial da Cultura em nome de Arte em Marketing - Projetos e Eventos Ltda. - ME e Cristiano Dias Bernardes, em razão da não comprovação da regular aplicação dos recursos financeiros repassados pela União, por força do projeto cultural Pronac 03-1192, cujo nome é "Feitiço Mineiro". 
ACORDAM os Ministros do Tribunal de Contas da União, reunidos em sessão desta 1ª Câmara, ante as razões expostas pelo relator, e com fundamento nos arts. 1º, inciso I, 16, inciso III, alíneas "b" e "c" e §§2º e 3º, 19, 23, inciso III, 26 e 28, inciso II, da Lei 8.443/1992 c/c os arts. 1º, inciso I, 210, 214, inciso III, alínea "a", e 215 a 217 do Regimento Interno, em: 
9.1. rejeitar as alegações de defesa apresentadas por Arte em Marketing - Projetos e Eventos Ltda. - ME e Cristiano Dias Bernardes;
9.2. julgar irregulares as contas de Arte em Marketing - Projetos e Eventos Ltda. - ME e Cristiano Dias Bernardes, e condená-los, solidariamente, ao pagamento da quantia de R$ 39.600,00 (trinta e nove mil e seiscentos reais) , com a fixação do prazo de quinze dias, a contar da notificação, para comprovarem, perante o Tribunal, o recolhimento da dívida aos cofres do Fundo Nacional de Cultura, atualizada monetariamente e acrescida dos juros de mora, calculados a partir de 31/7/2004, até a data do recolhimento, na forma prevista na legislação em vigor.
9.3. autorizar, desde logo, a cobrança judicial das dívidas, caso não atendidas as notificações;
9.4. autorizar, caso requerido e se o processo não tiver sido remetido para cobrança judicial, o parcelamento das dívidas em até 36 (trinta e seis) parcelas mensais e consecutivas;
9.5. fixar o vencimento da primeira parcela em quinze dias, a contar do recebimento da notificação, e os das demais a cada 30 dias, devendo incidir sobre cada valor mensal os correspondentes acréscimos legais, na forma prevista na legislação em vigor;
9.6. alertar os responsáveis que, em caso de parcelamento da dívida, a falta de pagamento de qualquer parcela importará no vencimento antecipado do saldo devedor;
9.7. encaminhar cópia da presente deliberação à Secretaria Especial da Cultura, aos responsáveis, e à Procuradoria da República no Distrito Federal, com a informação de que o relatório e o voto que a fundamentam estão disponíveis para consulta no endereço www.tcu.gov.br/acordaos.

Tomada de contas especial instaurada pela Secretaria Especial da Cultura, em desfavor de Arte em Marketing - Projetos e Eventos Ltda. - Me e Cristiano Dias Bernardes, em razão de não comprovação da regular aplicação dos recursos repassados pela União, captados por força do projeto cultural Pronac 03-1192, cujo nome é "Feitiço Mineiro".

Primeira Câmara

Secretaria Especial da Cultura

3. Responsáveis: Arte em Marketing - Projetos e Eventos Ltda. - ME (02.437.404/0001-72) e Cristiano Dias Bernardes (XXX.744.871-XX)

13.1. Ministros presentes: Benjamin Zymler (na Presidência), Vital do Rêgo e Jorge Oliveira (Relator).
13.2. Ministros-Substitutos presentes: Augusto Sherman Cavalcanti, Marcos Bemquerer Costa e Weder de Oliveira.

JORGE OLIVEIRA

Adoto como relatório a instrução final da Secretaria de Controle Externo de Tomada de Contas Especial - Secex/TCE (peça 100) , que contou com o endosso dos dirigentes daquela unidade (peças 101 e 102) e a concordância do Ministério Público junto ao TCU (peça 103) :
"INTRODUÇÃO
Cuidam os autos de tomada de contas especial instaurada pela Secretaria Especial da Cultura, em desfavor de Arte em Marketing - Projetos e Eventos Ltda. - Me (CNPJ: 02.437.404/0001-72) e Cristiano Dias Bernardes (CPF: XXX.744.871-XX) , em razão de não comprovação da regular aplicação dos recursos repassados pela União, captados por força do projeto cultural Pronac 03-1192, cujo nome é 'Feitiço Mineiro'.
HISTÓRICO
Em 12/6/2019, com fundamento na IN/TCU 71/2012, alterada pela IN/TCU 76/2016 e DN/TCU 155/2016, o dirigente da instituição Secretaria Especial da Cultura autorizou a instauração da tomada de contas especial (peça 24) . O processo foi registrado no Sistema e-TCE com o número 3955/2019.
A Portaria 162/2003, de 23/4/2003, publicada em 24/4/2003, autorizou a captação inicial do valor de apoio de R$ 90.000,00 (peça 7) , posteriormente acrescido em R$ 90.000,00 (peças 8 e 9) , totalizando R$ 180.000,00, no período de 17/04/2003 a 31/07/2004 (peça 10) , com prazo para execução dos recursos 14/07/2003 a 31/07/2004, recaindo o prazo para prestação de contas em 30/8/2004.
A empresa proponente captou recursos autorizados, no montante de R$ 180.000,00, conforme atestam os recibos de mecenato (peça 11) .
O fundamento para a instauração da tomada de contas especial, conforme consignado na matriz de responsabilização elaborada pelo tomador de contas, foi a constatação da seguinte irregularidade: 
	'Alteração do Plano de Distribuição, limitando o acesso ao produto cultural devido a cobrança de ingressos não pactuada previamente.'
Os responsáveis arrolados na fase interna foram devidamente comunicados e, diante da ausência de justificativas suficientes para elidir a irregularidade e da não devolução dos recursos, instaurou-se a tomada de contas especial.
O Tribunal, por meio do Acórdão 1377/2019-TCU-Plenário (peça 54) , determinou ao Ministério da Cidadania a apuração de possíveis irregularidades praticadas pelo Sr. Flávio Vinicius Macêdo e pela empresa da qual era sócio, Arte em Marketing - Projetos e Eventos Ltda., nos 118 projetos culturais que tramitavam na Sefic, com a consequente instauração de tomadas de contas especial, na ocorrência de identificação de débitos. Todavia, em relação ao Pronac 03-1192, tal providência já vinha sendo adotada pelo então MinC desde janeiro de 2016 (peça 21) , quando já havia indícios de irregularidades na prestação de contas do projeto cultural.
No relatório (peça 57) , o tomador de contas concluiu que o prejuízo importaria no valor original de R$ 39.600,00, conforme cálculo objeto do laudo complementar de pela 23, p. 3, imputando-se a responsabilidade a Arte em Marketing - Projetos e Eventos Ltda. - ME e Cristiano Dias Bernardes.
Em 23/3/2020, a Controladoria-Geral da União emitiu o relatório de auditoria (peça 59) , em concordância com o relatório do tomador de contas. O certificado de auditoria e o parecer do dirigente do órgão de controle interno concluíram pela irregularidade das presentes contas (peças 60 e 61) .
Na instrução inicial (peça 65) , analisando-se os documentos nos autos, concluiu-se pela necessidade de realização de citação para a seguinte irregularidade: 
Irregularidade 1: alteração do plano de distribuição aprovado, condicionando o acesso ao produto cultural ao pagamento de couvert artístico entre R$ 10,00 e R$ 20,00, quando o Pronac 03-1192 não previa a cobrança pelas apresentações musicais.
Evidências da irregularidade: documentos técnicos presentes nas peças 1, 2, 10, 19, 21, 22, 23, 24, 45 e 54.
Normas infringidas: Constituição Federal, art. 37, caput, c/c o art. 70, parágrafo único e art. 71, inciso II; Decreto-lei 200/67, art. 93 e arts. 28 e 31 da IN STN 1/1997.
	Débito relacionado aos responsáveis Arte em Marketing - Projetos e Eventos Ltda. - ME (CNPJ: 02.437.404/0001-72) e Cristiano Dias Bernardes (CPF: XXX.744.871-XX) :
	Data de ocorrência
	Valor histórico (R$) 

	31/7/2004
	39.600,00

Cofre credor: Fundo Nacional de Cultura.
Responsável: Arte em Marketing - Projetos e Eventos Ltda. - ME (CNPJ: 02.437.404/0001-72) .
Conduta: alterar o plano de distribuição aprovado e condicionar o acesso ao produto cultural ao pagamento de couvert artístico entre R$ 10,00 e R$ 20,00, a despeito de não haver previsão de cobrança pelas apresentações musicais.
Nexo de causalidade: a alteração do plano de distribuição aprovado, por meio da cobrança de couvert artístico entre R$ 10,00 e R$ 20,00, como condição de acesso às apresentações musicais objeto do Pronac 03-1192, impediu a comprovação da regular aplicação dos recursos federais captados no âmbito do instrumento em questão, resultando em presunção de dano ao erário.
Culpabilidade: não há excludentes de ilicitude, de culpabilidade e de punibilidade; é razoável supor que o administrador responsável pela pessoa jurídica tinha consciência da ilicitude de sua conduta; era exigível conduta diversa da praticada, qual seja, abster-se de efetuar cobrança de couvert artístico como forma de acesso às apresentações musicais objeto do Pronac 03-1192, conforme Plano de Distribuição aprovado e estabelecido nas normas aplicáveis. 
Responsável: Cristiano Dias Bernardes (CPF: XXX.744.871-XX) .
Conduta: alterar o plano de distribuição aprovado e condicionar o acesso ao produto cultural ao pagamento de couvert artístico entre R$ 10,00 e R$ 20,00, a despeito de não haver previsão de cobrança pelas apresentações musicais.
Nexo de causalidade: a alteração do plano de distribuição aprovado, por meio da cobrança de couvert artístico entre R$ 10,00 e R$ 20,00, como condição de acesso às apresentações musicais objeto do Pronac 03-1192, impediu a comprovação da regular aplicação dos recursos federais captados no âmbito do instrumento em questão, resultando em presunção de dano ao erário.
Culpabilidade: não há excludentes de ilicitude, de culpabilidade e de punibilidade; é razoável supor que o responsável tinha consciência da ilicitude de sua conduta; era exigível conduta diversa da praticada, qual seja, abster-se de efetuar cobrança de couvert artístico como forma de acesso às apresentações musicais objeto do Pronac 03-1192, conforme Plano de Distribuição aprovado e estabelecido nas normas aplicáveis. 
Encaminhamento: citação.
Em cumprimento ao pronunciamento da unidade (peça 67) , foi efetuada citação dos responsáveis, por meio dos Ofícios 61824 e 61827/2020 (peças 70 e 71) , efetivamente recebidos conforme AR (peças 72 e 75) . 
Os responsáveis solicitaram prorrogação de prazo por 90 dias (peça 75) , a contar de 10/11/2020, deferida pelo relator (peça 77) . A despeito do comparecimento aos autos, transcorrido o prazo regimental, acrescido da prorrogação concedida, os responsáveis Arte em Marketing - Projetos e Eventos Ltda. - ME e Cristiano Dias Bernardes permaneceram silentes, sendo considerados revéis, nos termos do art. 12, § 3º, da Lei 8.443/1992.
Na instrução subsequente (peça 79) declarou-se então a revelia dos responsáveis e propôs-se o seguinte encaminhamento de mérito, que contou com a anuência da unidade técnica e do MP/TCU (peças 80-82) :
considerar revéis os responsáveis Arte em Marketing - Projetos e Eventos Ltda. - ME (CNPJ: 02.437.404/0001-72) e Cristiano Dias Bernardes (CPF: XXX.744.871-XX) , para todos os efeitos, dando-se prosseguimento ao processo, com fulcro no art. 12, § 3º, da Lei 8.443/1992; 
julgar irregulares, nos termos dos arts. 1º, inciso I, 16, inciso III, alíneas 'b' e 'c', da Lei 8.443/1992, c/c os arts. 19 e 23, inciso III, da mesma Lei, as contas dos responsáveis Arte em Marketing - Projetos e Eventos Ltda. - ME (CNPJ: 02.437.404/0001-72) e Cristiano Dias Bernardes (CPF: XXX.744.871-XX) , condenando-os solidariamente ao pagamento da importância a seguir especificada, atualizada monetariamente e acrescida dos juros de mora, calculada a partir da data discriminada até a data da efetiva quitação do débito, fixando-lhes o prazo de quinze dias, para que comprovem, perante o Tribunal, o recolhimento da referida quantia aos cofres do Fundo Nacional de Cultura, nos termos do art. 23, inciso III, alínea 'a', da citada lei, c/c o art. 214, inciso III, alínea 'a', do Regimento Interno do TCU.  
Débito relacionado ao responsável Arte em Marketing - Projetos e Eventos Ltda. - ME (CNPJ: 02.437.404/0001-72) em solidariedade com Cristiano Dias Bernardes (CPF: XXX.744.871-XX) :
	Data de ocorrência
	Valor histórico (R$) 

	31/7/2004
	39.600,00

Valor atualizado do débito (com juros) em 12/4/2021: R$ 185.782,51.
autorizar, desde logo, a cobrança judicial das dívidas, caso não atendidas as notificações, na forma do disposto no art. 28, inciso II, da Lei 8.443/1992;
autorizar também, desde logo, se requerido, com fundamento no art. 26 da Lei 8.443, de 1992, c/c o art. 217, §§ 1º e 2º, do Regimento Interno do TCU, o parcelamento da (s) dívida (s) em até 36 parcelas, incidindo, sobre cada parcela, corrigida monetariamente, os correspondentes acréscimos legais, fixando-lhe o prazo de quinze dias, a contar do recebimento da notificação, para comprovar, perante o Tribunal, o recolhimento da primeira parcela, e de trinta dias, a contar da parcela anterior, para comprovar os recolhimentos das demais parcelas, devendo incidir, sobre cada valor mensal, atualizado monetariamente, os juros de mora devidos, no caso do débito, na forma prevista na legislação em vigor, alertando os responsáveis de que a falta de comprovação do recolhimento de qualquer parcela importará o vencimento antecipado do saldo devedor, nos termos do § 2º do art. 217 do Regimento Interno deste Tribunal; 
enviar cópia do acórdão a ser prolatado à Procuradoria da República no Distrito Federal, nos termos do § 3º do art. 16 da Lei 8.443/1992, c/c o § 7º do art. 209 do Regimento Interno do TCU, para adoção das medidas cabíveis; e
enviar cópia do acórdão que vier a ser proferido ao Secretaria Especial da Cultura e aos responsáveis, para ciência;
informar à Procuradoria da República no Distrito Federal, ao Secretaria Especial da Cultura e aos responsáveis que a presente deliberação, acompanhada do Relatório e do Voto que a fundamenta, está disponível para a consulta no endereço www.tcu.gov.br/acordaos, além de esclarecer que, caso requerido, o TCU poderá fornecer sem custos as correspondentes cópias, de forma impressa; e
informar à Procuradoria da República no Distrito Federal que, nos termos do parágrafo único do art. 62 da Resolução TCU 259/2014, os procuradores e membros do Ministério Público credenciados nesta Corte podem acessar os presentes autos de forma eletrônica e automática, ressalvados apenas os casos de eventuais peças classificadas como sigilosas, as quais requerem solicitação formal.
Antes do julgamento, os responsáveis compareceram novamente aos autos com novos pedidos de prorrogação de prazo (peças 83 e 91) , indeferidos pelo Relator, Min. Jorge Oliveira (peça 92) , e com pedido de sustentação oral (peça 86) , este deferido nos termos do despacho do Presidente da 1ª Câmara, Min. Walton Alencar (peça 89) .
Por último, apresentaram defesa conjunta de forma intempestiva (peças 97 e 98) , contendo suas alegações de defesa sobre as irregularidades para as quais foram anteriormente citados.
EXAME TÉCNICO
Do recebimento da defesa conjunta
Conforme citado pelo relator, houve um acolhimento do primeiro pedido de prorrogação por 90 dias, tendo prazo final para a apresentação das alegações de defesa em 11/2/2021 (peça 92) .
Todavia, a defesa só foi apresentada ao Tribunal em 15/8/2021, portanto oito meses a contar do recebimento da citação em 26/11/2020 (peça 72) .
 Apesar da apresentação de suas alegações de defesa de forma intempestiva, considerando não ter havido manifestações anteriores pelos responsáveis, mesmo na fase interna e, ainda, o princípio constitucional do contraditório e da ampla defesa, que deve ser prestigiado, entendemos pertinente examinar a defesa conjunta, o que passamos a fazer.
Alegações de defesa conjunta de Arte em Marketing - Projetos e Eventos Ltda. - ME e Cristiano Dias Bernardes (peças 97-98) 
Argumentos: esclarecem inicialmente que não houve intenção de protelar a apresentação de suas alegações de defesa, tendo o atraso como causa a pandemia do coronavírus e o fato de os envolvidos comporem o grupo de risco da doença.
Após breve síntese dos fatos apurados na TCE, sustentam que a irregularidade aqui tratada não se enquadraria na definição do art. 3º da IN TCU 71/2012, tampouco na omissão do dever de prestar contas, uma vez que teria havido demonstração do uso regular e efetivo dos recursos captados.
Alegam que não se pode falar em omissão, desvio ou inexecução, à luz de todos os elementos apresentados na prestação, que comprovariam a correta aplicação dos recursos, conforme tratado no relatório final da prestação de contas (peça 18) .
Com relação ao couvert artístico, esclarecem que sua cobrança foi realizada pelo Restaurante Feitiço Mineiro, palco dos shows realizados com os recursos captados, sem a anuência da proponente, pois seu proprietário, Jorge Ferreira, falecido em 2013, pretendia bonificar financeiramente os artistas, além do cachê que o projeto pagava.
Nesse sentido, considerando que o restaurante não fazia parte da relação jurídica estabelecida entre a proponente e o MinC, a cobrança de couvert fugiria ao seu controle.
Sustentam que há uma diferença entre ingresso e couvert. O primeiro teria por finalidade selecionar as pessoas para determinado evento e visaria lucro. Já o couvert artístico teria caráter de pagamento voluntário, não sendo cobrado daqueles que não quisessem contribuir com os artistas, o que não impediria qualquer interessado em usufruir do espetáculo musical.
Esclarecem que a cobrança de couvert é permitida no art. 6º, II, do Código de Defesa do Consumidor, quando respeitada a prévia comunicação de sua cobrança. 
Informam ainda que no Distrito Federal, a Lei 5025/2013 regulamentou a cobrança de couvert, prática que já era adotada desde a década de 90.
Citam ainda o Projeto de Lei 7.931/2017 da Câmara dos Deputados, que estabelece o pagamento opcional do couvert artístico.
Tratam de diferenciar o cachê do couvert artístico, sendo o cachê derivado de uma relação jurídica estabelecida na prestação de serviço pelo artista, independentemente de êxito de público, repercussão do show ou receita auferida com a apresentação ou serviço prestado.
Reforçam que as reportagens e publicidades do projeto não indicam a cobrança de ingresso para os espetáculos musicais ou para ingresso ao restaurante.
Por fim, diferenciando administrativamente o que é permitido ao público e ao particular, concluem que a cobrança de couvert artístico não foi por eles realizados, sendo inviável identificar eventuais contribuintes, dado seu caráter voluntário, postulando pelo afastamento do dano ao erário.
Anexaram à defesa, sem nada mencionar a respeito, uma escritura pública declaratória, passada por Nei Carlos Moreira Bastos (peça 98) , no qual este afirma que participava dos espetáculos objeto do projeto cultural, quando realizava os pagamentos de couvert artístico de forma sempre voluntária, jamais sendo obrigado a tanto.
Declara ainda que a iniciativa de cobrar o couvert artístico foi do proprietário do restaurante, sendo o produto da arrecadação utilizado para melhorar o valor do cachê pago pelo projeto.
Análise: cumpre ressaltar, inicialmente, que os responsáveis não foram citados por omissão do dever de prestar contas, mas por alteração do plano de distribuição, condicionando o acesso ao produto cultural ao pagamento de couvert artístico entre R$ 10,00 e R$ 20,00, cobrança essa não prevista no Pronac 03-1192.
Sob o aspecto financeiro da prestação de contas, o projeto foi aprovado parcialmente, dado que a cobrança de couvert artístico redundou em benefício financeiro advindo dos espetáculos realizados, que foram concebidos como 100% gratuitos. Nesse ponto, a cobrança de couvert resultou em dano ao erário, na medida em que, houvesse essa previsão, poderia o projeto ser aprovado com valores menores, dado o ingresso para o projeto dos valores cobrados a esse título.
Portanto, diferente do alegado pelos responsáveis, aplicam-se ao presente caso os dispositivos da IN TCU 71/2012 e demais normais legais e constitucionais afetos à tomada de contas especial.
Sobre o fato de a cobrança do couvert ter sido realizada pela cessionária do espaço e sem sua anuência, pouco importa se o Restaurante Feitiço Mineiro não participava da relação jurídica com o MinC. A proponente assumiu o compromisso perante o MinC de executar o projeto de forma integralmente gratuita, o que afastaria a cobrança de qualquer espécie, inclusive couvert artístico.
Se o proprietário do espaço passa a cobrar couvert pela realização dos espetáculos sem qualquer oposição da proponente, esta se torna corresponsável por essa conduta perante o MinC, uma vez que, apesar de não ser considerado tecnicamente um ingresso, o couvert artístico desempenha a mesma função para o público, podendo afastar do espetáculo aqueles que não possuem condições de arcar com seu valor, ainda que pouco representativo.
Independentemente do destino dado aos valores cobrados a título de couvert artístico, ou seja, se foram entregues aos artistas, ao proprietário do restaurante ou à proponente, esta última é responsável perante o MinC pela cobrança, devendo responder pelo dano apurado.
Não importa para a presente análise a natureza jurídica do ingresso ou do couvert e suas particularidades, sendo certo que sua cobrança obrigatória foi efetivada, resultando no afastamento dos espetáculos das pessoas sem condições de arcar com seu custo.
Quanto à sua cobrança ser voluntária ou impositiva, vigora perante o Código de Defesa do Consumidor o princípio da prévia informação ao consumidor, traduzindo-se na obrigação de o fornecedor dar ao consumidor a oportunidade prévia e plena de conhecer os produtos e serviços que serão prestados e a cobrança que será realizada.
No caso em apreço, a despeito de não configurarem ingresso, a cobrança de couvert artístico de R$ 10,00 ou R$ 20,00 foi apresentada em todas as divulgações dos espetáculos do projeto (peça 19) , tornando a informação pública e de conhecimento prévio de todos aqueles que desejassem comparecer aos eventos. Em nenhuma divulgação mencionou-se o caráter voluntário do pagamento ou a possibilidade de sua isenção, evidenciando sua obrigatoriedade, em desacordo portanto com os termos aprovados para a execução do projeto.
Com relação à mencionada Lei 5024/2013 do Distrito Federal, diferentemente do que foi dito pelos responsáveis, a norma não regulamentou a cobrança de couvert artístico, mas sim a cobrança de couvert em restaurantes, definido em seu art. 2º, II, como 'alimentos e bebidas servidos por iniciativa do fornecedor antes do início da refeição propriamente dita'.
Quanto à escritura pública declaratória (peça 98) , isoladamente possui baixo valor probatório, não servindo ao propósito de provar que a cobrança do couvert artístico era voluntária. Nesse sentido é a jurisprudência selecionada do Tribunal a seguir indicada:
Acórdão 2834/2015-TCU-Segunda Câmara | Relator: AUGUSTO NARDES
No âmbito do TCU, a declaração de terceiros tem baixo valor probatório, pois faz prova apenas da existência da declaração, mas não do fato declarado, competindo ao interessado demonstrar a veracidade do alegado.
Acórdão 1624/2008-TCU-Segunda Câmara | Relator: RAIMUNDO CARREIRO
Fotos e declarações possuem restrito valor probatório, não constituindo, por si só, prova suficiente do estabelecimento de vínculo entre a execução do objeto e os recursos transferidos com a finalidade específica.
Acórdão 654/2009-TCU-Segunda Câmara | Relator: BENJAMIN ZYMLER
O valor probatório de declarações de terceiros é deveras reduzido, sobretudo quando estão desacompanhadas de elementos capazes de estabelecer o nexo de causalidade entre o desembolso dos recursos recebidos mediante convênio e os comprovantes de despesas apresentados.
Conclusão: analisados os argumentos apresentados, fica evidente que os responsáveis não lograram comprovar que a cobrança do couvert artístico tenha se dado de forma voluntária. Ao contrário, as mídias de divulgação dos espetáculos sempre informaram sua cobrança obrigatória, nada mencionando sobre o seu caráter voluntário.
Dessa forma, independentemente do tipo de cobrança realizada, se ingresso ou couvert, seu pagamento obrigatório pela participação nos espetáculos representa descumprimento do Plano de Distribuição aprovado e importou em benefício financeiro indevido e não autorizado pelo MinC, configurando dano ao erário.
Isto posto, as alegações de defesa apresentadas conjuntamente pelos responsáveis devem ser integralmente rejeitadas.
Prescrição da Pretensão Punitiva 
Vale ressaltar que a pretensão punitiva do TCU, conforme Acórdão 1441/2016-TCU-Plenário, Relator Min. Benjamin Zymler, que uniformizou a jurisprudência acerca dessa questão, subordina-se ao prazo geral de prescrição indicado no art. 205 do Código Civil, que é de dez anos, contado da data de ocorrência da irregularidade sancionada, nos termos do art. 189 do Código Civil, sendo este prazo interrompido pelo ato que ordenar a citação, a audiência ou a oitiva dos responsáveis.
No caso em exame, ocorreu a prescrição, uma vez que a irregularidade sancionada ocorreu em 31/7/2004, e o ato de ordenação da citação ocorreu em 10/11/2020.
Informações adicionais
Informa-se que há pedido de sustentação oral formulado pelos responsáveis (peça 86) , já deferido nos termos do despacho do Presidente da 1ª Câmara, Min. Walton Alencar (peça 89) .
CONCLUSÃO
Em função da análise realizada por meio do exame técnico, constatou-se que as alegações de defesa apresentadas conjuntamente pelos responsáveis não foram suficientes para elidir as irregularidades, devendo ser rejeitadas.
Verifica-se também que houve a prescrição da pretensão punitiva, conforme análise já realizada.
Tendo em vista que não constam dos autos elementos que permitam reconhecer a boa-fé dos responsáveis, sugere-se que as suas contas sejam julgadas irregulares, nos termos do art. 202, § 6º, do Regimento Interno do TCU, com a imputação do débito atualizado monetariamente e acrescido de juros de mora, nos termos do art. 202, § 1º, do Regimento Interno do TCU, abstendo-se de aplicar-lhes a multa prevista no art. 57 da Lei 8.443/1992, em razão da ocorrência da prescrição da pretensão punitiva.
PROPOSTA DE ENCAMINHAMENTO
Diante do exposto, submetemos os autos à consideração superior, propondo ao Tribunal:
a) 	rejeitar as alegações de defesa apresentadas por Arte em Marketing - Projetos e Eventos Ltda. - ME (CNPJ: 02.437.404/0001-72) e Cristiano Dias Bernardes (CPF: XXX.744.871-XX) ; 
b)	julgar irregulares, nos termos dos arts. 1º, inciso I, 16, inciso III, alíneas 'b' e 'c', da Lei 8.443/1992, c/c os arts. 19 e 23, inciso III, da mesma Lei, as contas de Arte em Marketing - Projetos e Eventos Ltda. - ME (CNPJ: 02.437.404/0001-72) e de Cristiano Dias Bernardes (CPF: XXX.744.871-XX) , condenando-os solidariamente ao pagamento da importância a seguir especificada, atualizada monetariamente e acrescida dos juros de mora, calculada a partir da data discriminada até a data da efetiva quitação do débito, fixando-lhes o prazo de quinze dias, para que comprovem, perante o Tribunal, o recolhimento da referida quantia aos cofres do Fundo Nacional de Cultura, nos termos do art. 23, inciso III, alínea 'a', da citada lei, c/c o art. 214, inciso III, alínea 'a', do Regimento Interno do TCU.  
	Data de ocorrência
	Valor histórico (R$) 

	31/7/2004
	39.600,00

c)	autorizar, desde logo, a cobrança judicial das dívidas, caso não atendidas as notificações, na forma do disposto no art. 28, inciso II, da Lei 8.443/1992;
d)	autorizar também, desde logo, se requerido, com fundamento no art. 26 da Lei 8.443, de 1992, c/c o art. 217, §§ 1º e 2º, do Regimento Interno do TCU, o parcelamento da (s) dívida (s) em até 36 parcelas, incidindo, sobre cada parcela, corrigida monetariamente, os correspondentes acréscimos legais, fixando-lhe o prazo de quinze dias, a contar do recebimento da notificação, para comprovar, perante o Tribunal, o recolhimento da primeira parcela, e de trinta dias, a contar da parcela anterior, para comprovar os recolhimentos das demais parcelas, devendo incidir, sobre cada valor mensal, atualizado monetariamente, os juros de mora devidos, no caso do débito, na forma prevista na legislação em vigor, alertando os responsáveis de que a falta de comprovação do recolhimento de qualquer parcela importará o vencimento antecipado do saldo devedor, nos termos do § 2º do art. 217 do Regimento Interno deste Tribunal; 
e)	enviar cópia do acórdão a ser prolatado à Procuradoria da República no Distrito Federal, nos termos do § 3º do art. 16 da Lei 8.443/1992, c/c o § 7º do art. 209 do Regimento Interno do TCU, para adoção das medidas cabíveis; e
f)	enviar cópia do acórdão que vier a ser proferido à Secretaria Especial da Cultura e aos responsáveis, para ciência;
g)	informar à Procuradoria da República no Distrito Federal, à Secretaria Especial da Cultura e aos responsáveis que a presente deliberação, acompanhada do Relatório e do Voto que a fundamenta, está disponível para a consulta no endereço www.tcu.gov.br/acordaos, além de esclarecer que, caso requerido, o TCU poderá fornecer sem custos as correspondentes cópias, de forma impressa; e
h)	informar à Procuradoria da República no Distrito Federal que, nos termos do parágrafo único do art. 62 da Resolução TCU 259/2014, os procuradores e membros do Ministério Público credenciados nesta Corte podem acessar os presentes autos de forma eletrônica e automática, ressalvados apenas os casos de eventuais peças classificadas como sigilosas, as quais requerem solicitação formal."
	É o relatório.

Israel Marcos de Sousa Santana (46.411/OAB-DF) e Isaias Diniz Nunes (27.902/OAB-DF), representando Cristiano Dias Bernardes.

Procurador Júlio Marcelo de Oliveira

TOMADA DE CONTAS ESPECIAL. CONVÊNIO. PROJETO CULTURAL. ALTERAÇÃO DO PLANO DE DISTRIBUIÇÃO. COBRANÇA DE COUVERT ARTÍSTICO NÃO PREVISTA. CITAÇÃO. ALEGAÇÕES DE DEFESA INSUFICIENTES PARA AFASTAR AS IRREGULARIDADES. PRESCRIÇÃO DA PRETENSÃO PUNITIVA. CONTAS IRREGULARES. DÉBITO.

TOMADA DE CONTAS ESPECIAL (TCE)

Secretaria de Controle Externo de Tomada de Contas Especial (SecexTCE)

Esta tomada de contas especial foi instaurada pela Secretaria Especial da Cultura em nome de Arte em Marketing - Projetos e Eventos Ltda. - ME e Cristiano Dias Bernardes, em razão da não comprovação da regular aplicação dos recursos financeiros repassados pela União, por força do projeto cultural Pronac 03-1192, cujo nome é "Feitiço Mineiro". O projeto consistia na realização de espetáculos de música brasileira, de segunda a sábado, no período de abril a dezembro de 2003, no restaurante Feitiço Mineiro em Brasília/DF. 
2.	Foram transferidos recursos no valor de R$ 180.000,00. A análise da prestação de contas impugnou o montante de R$ 39.600,00, correspondente ao valor indevidamente cobrado a título de couvert artístico para acesso ao produto cultural, em diversas apresentações. Não obstante o valor atualizado do dano ser inferior ao limite de R$ 100.000,00, a constituição da presente TCE foi determinada pelo Acórdão 1377/2019-TCU-Plenário, devendo o processo ter prosseguimento. 
3.	O referido acórdão determinou ao Ministério da Cidadania que "apurasse as possíveis irregularidades existentes em todos os processos em que o Sr. Flávio Vinícius Macêdo (CPF 400.766.441-20) ou a empresa da qual ele era sócio (Arte em Marketing - Projetos e Eventos Ltda. - ME, CNPJ 02.437.404/0001-72) receberam recursos públicos federais, em especial nos 118 processos relativos a projetos culturais que tramitavam na Secretaria de Fomento e Incentivo à Cultura do Ministério da Cultura relacionados ao referido servidor (vide voto) , com a instauração de tomadas de contas especiais, caso sejam identificados débitos, e o encaminhamento do resultado desses processos a esta Corte de Contas no prazo máximo de 180 dias".
4.	Devidamente citados, os responsáveis solicitaram prorrogação de prazo para apresentação de sua defesa, pedido por mim deferido (peça 77) . Não tendo apresentado defesa, a SecexTCE apresentou proposta de mérito, no sentido de considerar revéis os responsáveis e julgar irregulares suas contas, com a condenação ao recolhimento do débito apurado (peça 79) . 
5.	Posteriormente, os responsáveis ingressaram com novos pedidos de prorrogação de prazo, que indeferi, tendo em vista os quase cinco meses que haviam se passado desde o pedido de prorrogação inicial, sem qualquer manifestação (peça 92) . No entanto, quase oito meses após a citação, os responsáveis apresentaram defesa (peças 97-98) , que foi analisada pela unidade técnica, em homenagem aos princípios do contraditório e da ampla defesa. 
6.	As alegações de defesa quanto à cobrança de couvert artístico para acesso aos shows não podem ser aceitas. Embora o couvert artístico não possa ser considerado ingresso, sua cobrança colide com o compromisso assumido pelos responsáveis perante o MinC, de executar o projeto de forma totalmente gratuita. A cobrança de couvert no valor de R$ 10,00 ou R$ 20,00 constava de todos os materiais de divulgação dos espetáculos, sem que houvesse qualquer ressalva quanto ao caráter voluntário do pagamento, o que pode ter afastado eventuais interessados que não dispunham de condições de fazer frente a essa despesa, ainda que os valores pareçam reduzidos. Desse modo, a cobrança representou descumprimento do Plano de Distribuição aprovado, que não previa cobrança de qualquer natureza pelas apresentações musicais, e ocasionou dano ao erário. 
7.	Cabe assinalar, por fim, que ocorreu a prescrição da pretensão punitiva, pois a irregularidade se deu em 31/7/2004 e o ato de ordenação da citação é de 10/11/2020.
	Ante o exposto, em linha com os pareceres da unidade instrutiva e do Ministério Público junto ao TCU, voto no sentido de que o Tribunal adote o acórdão que ora submeto à deliberação deste Colegiado.
TCU, Sala das Sessões, em 30 de novembro de 2021.
JORGE OLIVEIRA 
Relator